臺灣高等法院臺中分院刑事判決　　　　 94年度上易字第638號
上　訴　人
即　被　告　丙○○
選任辯護人　張富慶律師
上列上訴人因偽造文書案件，不服臺灣南投地方法院93年度易字
第381號中華民國94年4月13日第一審判決（起訴案號：臺灣南投
地方法院檢察署93年度偵字第2071號），提起上訴，本院判決如
下：
    主 　 文
原判決撤銷。
丙○○明知為不實之事項，而使公務員登載於職務上所掌之公文
書，足以生損害於公眾及他人，處有期徒刑伍月，如易科罰金，
以參佰元折算壹日。又行使從事業務之人，明知為不實之事項，
而登載於其業務上作成之文書，足以生損害於公眾及他人，處有
期徒刑肆月，如易科罰金，以參佰元折算壹日。民國九十一年五
月七日達康新工業股份有限公司股東會議記錄上偽造之「甲○○
」署押壹枚沒收。應執行有期徒刑捌月，如易科罰金，以參佰元
折算壹日。民國九十一年五月七日達康新工業股份有限公司股東
會議記錄上偽造之「甲○○」署押壹枚沒收。
    事 　 實
一、丙○○係設於南投縣南投市○○路八十三巷十號「達康工業
    股份有限公司」（嗣改名為達康新工業股份有限公司、以下
    簡稱達康公司）之副董事長兼財務經理，為從事達康公司相
    關業務之人，明知達康公司於民國（下同）八十六年十二月
    一日之股東臨時會議甲○○並未參加，丙○○竟基於偽造文
    書之犯意，於八十六年十二月間某日，在南投縣南投市○○
    路八十三巷十號達康公司內，將該次股東臨時會議事錄虛偽
    記載：「記錄：甲○○；決議：選任董事甲○○」，繼盜用
    甲○○之印章蓋於股東臨時會議事錄之紀錄欄上，並囑不知
    情之會計師鄭國雄將甲○○於八十四年間辦理公司變更登記
    留存之印章，盜蓋於公司變更登記事項卡董事欄上，連同前
    開股東臨時會議事錄，於八十七年一月十六日持向臺灣省政
    府建設廳申請變更公司登記事項，使該廳公務員將甲○○為
    董事之不實事項登載於職務上所掌之公司變更登記事項卡，
    足以生損害於甲○○、及臺灣省政府建設廳對公司登記事項
    管理之正確性。
二、九十一年間，達康公司為辦理該年度與第一商業銀行草屯分
    行營業週轉金之相關事宜，丙○○明知甲○○並未出席九十
    一年五月七日之股東會議，竟另基於偽造文書之犯意，於九
    十一年五月間某日，在南投縣南投市某處，將該次之股東會
    議記錄虛偽記載甲○○為該次會議之出席人，偽造其署名並
    盜用其另顆印章蓋於會議記錄之出席人員欄上，表示甲○○
    參與討論達康公司擬向第一商業銀行草屯分行辦理有關外匯
    及借款，在新台幣二億元額度內，授權董事長吳錦湖全權處
    理等事項，再持交第一商業銀行草屯分行，資為該年度辦理
    相關週轉金事項之文件，足以生損害於甲○○、及第一商業
    銀行對授信業務管理之正確性。
三、案經甲○○訴由臺灣南投地方法院檢察署檢察官偵查起訴。
    理  　由
一、訊據上訴人即被告（以下簡稱被告）丙○○固坦承於未經告
    訴人甲○○出席，逕將其列為出席人員，並使用甲○○印章
    製作會議記錄等情，然否認有偽造文書之犯意，辯稱：該會
    議記錄做成之時間，甲○○受公司倚重，長年派駐海外關係
    企業負責業務，就國內事務之處理，均授權予被告及被告公
    司處理，故上開八十六年十二月一日股東會會議記錄、及九
    十一年五月七日股東會議記錄所蓋用之告訴人印章，均在其
    授權範圍內所為，應無偽造文書之問題，且上開會議記錄之
    作成及告訴人被選任為董事與否，縱告訴人未曾出席，亦不
    影響會議之合法性；又九十一年之會議記錄，並未用以辦理
    借款或辦理相關外匯手續之用，對告訴人及銀行均未生任何
    損害，亦無業務登載不實之問題云云。惟查：前揭二股東會
    議告訴人均未出席，且告訴人對被告逕將其列為出席人員，
    偽造其署押並盜用印章均不知情，亦未授權使用一節，迭據
    告訴人於歷次偵審中指陳明確，並有會議紀錄二份附卷可稽
    （見臺灣南投地方法院檢察署92年他字第316號卷第5頁、第
    6頁）。被告雖於原審提出告訴人於八十二年間任職達康公
    司設於大陸吳錫之公司總經理，八十五年間任職達康公司轉
    投資印尼之ＳＴＲＯＮＧＤＯＴＥＫ任職相關文件，證明其
    與達康公司關係匪淺，惟此或足證明告訴人與達康公司關係
    密切，然與告訴人是否曾出席該二次會議，甚且同意授權達
    康公司董事長吳錦湖向第一商業銀行草屯分行辦理借款，並
    無必然關係。況九十一年一月七日達康公司召開之股東會討
    論事項，既屬就達康公司擬向第一商業銀行草屯分行辦理借
    款而授權吳錦湖辦理，及免除股東彭武添免於保證書上參加
    作保之個別事項決議，被告已供稱告訴人未曾出席，且告訴
    人始終堅決否認曾概括授權被告出席簽名用印，復無任何證
    據足以證明被告曾取得概括授權，是告訴人甲○○所陳其對
    上開二股東會之召開、擔任董事及遭解職一節均不知情，迄
    九十一年八月間遭第一銀行商業銀行發出求償通知，經查閱
    相關文件，方知悉上開文件（見原審卷第六十頁），即堪採
    信。
二、按刑法處罰偽造文書罪，旨在保護文書之實質的真正，雖尚
    以足生損害於公眾或他人為要件之一，亦祇以有損害之虞為
    已足，有無實受損害，則在所不問。查上開二股東會議記錄
    ，其中八十六年十二月一日股東會議記錄經被告持以辦理公
    司登記事項變更登記，已如前述；另九十一年五月七日股東
    會議記錄，被告曾持以向第一銀行草屯分行辦理九十一年間
    達康新公司營業週轉金等情，並經證人即第一商業銀行職員
    黃和欽於原審結證屬實（見原審卷第184頁、第185頁），且
    有第一商業銀行草屯分行九十三年十一月十八日（九三）一
    屯字第一四九號函附卷可參（見原審卷第48頁、第49頁），
    顯已影響當時臺灣省政府建設廳對公司登記事項管理之正確
    性、及第一商業銀行草屯分行對授信業務管理之正確性、及
    甲○○。綜上所述，被告辯稱其曾經告訴人授權用印及未曾
    生損害於他人，顯不足採信，事證明確，被告上開犯行堪以
    認定。至被告雖聲請傳訊證人吳錦湖到庭，惟其亦供稱吳錦
    湖因欠稅遭限制出境，現人在中國大陸（見本院卷第29頁）
    等語，因本件事證已明，核無再為傳訊之必要，併予敘明。
三、核被告所為前揭犯罪事實一部分，係犯刑法第二百十四條之
    明知為不實事項，使公務員登載不實罪、及第二百十六條行
    使第二百十五條業務上登載不實之文書罪。被告偽造業務上
    不實文書後，復持以行使，其偽造之低度行為為行使之高度
    行為吸收，應不另論罪。被告所犯上開二罪間，有方法結果
    之牽連關係，為牽連犯，應依刑法第五十五條牽連犯之規定
    ，論以情節較重之使公務員登載不實罪。另其偽造該股東臨
    時會議記錄後囑不知情之會計師鄭國雄持向臺灣省政府建設
    廳辦理公司變更登記，為間接正犯。核被告所為犯罪事實二
    部分，，係犯刑法第二百十六條、第二百十五條之行使業務
    登載不實文書罪。被告二次盜用甲○○之印章及偽造甲○○
    署名於股東會會議紀錄內，係各該偽造私文書之部分行為，
    均不另論罪。被告所犯使公務員登載不實之文書罪與行使業
    務登載不實文書罪二罪，犯意個別，罪名有異，應分論並罰
    ，公訴意旨認屬連續犯，顯有誤會。另就犯罪事實一部分之
    事實，公訴意旨雖僅起訴被告偽造會議記錄部分，未敘及被
    告於八十七年一月十六日持該會議記錄向臺灣省建設廳申請
    公司變更登記，使公務員登載不實部分，因該部分犯罪事實
    與其被訴行使業務登載不實文書部分，有牽連犯之關係，依
    刑事訴訟法第二百六十七條之規定，為起訴效力所及，本院
    自應併予審判，附此敘明。原審法院因認被告罪證明確，而
    予論科，固屬有據。惟(1)犯罪事實欄二被告所盜用告訴人甲
    ○○之印章，與犯罪事實欄一所盜用之印章不同，原判決漏
    未記載盜用甲○○之另顆印章以示區別，稍有疏誤。(2)原判
    決理由欄已敘及犯罪事實欄一所犯二罪具有牽連犯之關係，
    於據上論斷欄則漏引刑法第五十五條規定，亦有違誤。被告
    上訴雖無理由，惟原判決既有上開違誤之處，自應由本院將
    原判決撤銷改判。爰審酌被告素行良好，並無犯罪紀錄，有
    臺灣高等法院被告前案紀錄表在卷，暨其智識程度、犯罪所
    生之損害，犯罪後之態度等一切情狀，各量處如主文第二項
    所示之刑，並定其應執行刑，及均諭知易科罰金之折算標準
    。犯罪事實欄二所示九十一年一月七日達康新工業股份有限
    公司股東會議記錄上偽造之「甲○○」署押一枚，應依刑法
    第二百十九條宣告沒收。至上開會議記錄其上盜蓋之甲○○
    印文，並非偽造之印文〈八十六年十二月一日股東臨時會議
    事錄上蓋用之甲○○印章，告訴人甲○○雖否認屬其所有，
    惟該印文與告訴人八十四年四月十七日至八十七年四月十六
    日間同意擔任董事而辦理之公司變更登記所持用之印章相符
    ，應係該時辦理後留存（見92年偵字第1384號卷第13頁）〉
    ，不在刑法第二百十九條所定沒收之列，勿庸宣告沒收（最
    高法院48年台上字第113號判例參照）。
據上論斷，應依刑事訴訟法第三百六十九條第一項前段、第三百
六十四條、第二百九十九條第一項前段、刑法第二百十六條、第
二百十五條、第二百十四條、第二百十九條、第五十五條、第五
十一條第五款、第四十一條第一項前段、第二項，罰金罰鍰提高
標準條例第一條前段、第二條，判決如主文。
本案經檢察官乙○○到庭執行職務。
中　　華　　民　　國　　94　　年　　7 　　月　　20　　日
                刑事第十庭  審判長法　官　林　照　明
                                  法　官　吳　重　政
                                  法　官　唐　光　義
上列正本證明與原本無異。
不得上訴。
                                  書記官　王　麗　珍
中　　華　　民　　國　　94　　年　　7 　　月　　25　　日
                                                      Ｉ
